---
title: "ANÁLISIS ESTADÍSTICO PRODUCCIÓN MAÍZ"
author: 
  - JHON SEBASTIAN VALENCIA URBANO - 2456780
  - JHON JAIRO PANTOJA ALVAREZ - 2355359
  - JAIME ANDRES OSPINA VARGAS - 2456578
output: 
  rmdformats::readthedown:
    toc_depth: 4
    number_sections: true
    css: styles.css
    highlight: "pygments"
    includes:
      in_header: favicon.html
      after_body: code-toggle.html
      
---

```{r setup, include=FALSE}
knitr::opts_chunk$set(echo = TRUE, message = FALSE, warning = FALSE)
```

### **Resumen**

En este informe se documenta el viaje de transformar un conjunto de datos brutos de las Evaluaciones Agropecuarias Municipales (EVA) en inteligencia de negocio para una empresa agrícola líder. El objetivo es caracterizar la producción de Maíz, estandarizando la información y corrigiendo inconsistencias para construir una base sólida que permita identificar los departamentos más productivos, detectar anomalías significativas y descubrir las tendencias que definirán las estrategias futuras de la compañía.
***

### **Introducción**

Una importante empresa agrícola nacional, con un vasto portafolio de cultivos, se encuentra en una encrucijada estratégica. Para fortalecer su liderazgo en el mercado, necesita optimizar su operación de maíz, un pilar fundamental de su negocio. La dirección ha planteado preguntas clave: ¿En qué regiones debemos invertir? ¿Dónde se encuentran nuestras operaciones más eficientes? ¿Qué lecciones nos ha dejado la última década?

Para responder, se nos ha entregado una base de datos histórica, consolidada por un equipo anterior. Sin embargo, este activo digital presenta un desafío inicial: datos desorganizados, inconsistencias y vacíos de información. Nuestra misión como equipo de análisis de datos es embarcarnos en un viaje para convertir este caos en claridad, realizando un preprocesamiento exhaustivo para forjar una herramienta de análisis fiable y, finalmente, hacer que los datos cuenten la historia de la producción de maíz en Colombia.

### **Forjando la Herramienta**

Todo gran análisis comienza con datos de alta calidad. Esta primera fase es la más crítica: es donde transformamos la materia prima —un conjunto de datos crudo y desordenado— en una base de datos limpia, coherente y lista para ser interrogada. Es el equivalente a afinar los instrumentos antes de un concierto.

#### **Carga de Librerías y Segmentación del Cultivo**

Nuestra historia comienza con un universo de información sobre toda la producción agrícola de la empresa. Para encontrar las respuestas sobre el maíz, nuestro primer paso es enfocar el lente, aislando la señal de nuestro cultivo de interés del ruido generado por los demás.

*Explicación del código:Se cargan las librerías que nos acompañarán en este viaje analítico. Luego, se leen los datos y, mediante filter(), se segmenta el dataframe para crear una nueva base de datos que contiene exclusivamente los registros de MAÍZ*
```{r message=FALSE, warning=FALSE, results='hide'}
library(dplyr);library(stringr);library(ggplot2);library(tidyverse);
library(patchwork);library(tidyr);library(naniar);library(corrplot)
library(mice);library(plotly);library(readxl);library(table1);library(highcharter)

datos <- readxl::read_excel("C:/Users/johnn/Desktop/GESTION DE DATOS/TALLER PREPROCESAMIENTO/DATOS/eva_df_2025.xlsx")
level_CULTIVO <- c(MAIZ = "MAIZ", maiz = "MAIZ")
datos <- datos %>% mutate(CULTIVO = recode(CULTIVO, !!!level_CULTIVO))
datos <- datos %>% filter(CULTIVO == "MAIZ")
```
#### **Carga de Librerías y Segmentación del Cultivo**

Los nombres de las columnas originales son poco intuitivos, lo que puede llevar a errores. Para trabajar de manera eficiente y clara, debemos establecer un lenguaje común.

**Explicación del código:**
*Se define un vector con nombres claros y estandarizados, y se asigna directamente a las columnas del dataframe datos. Ahora, todos en el equipo sabemos exactamente a qué se refiere cada variable.*
```{r message=TRUE,results='hide'}
nuevos_nombres <- c("departamento", "municipio", "grupo", "cultivo", "año",
                    "area_sembrada", "area_cosechada", "t_produccion",
                    "estado_fisico", "ciclo_cultivo")
names(datos) <- nuevos_nombres
```


#### **Creación de la Variable Rendimiento**

Producir mucho no es sinónimo de ser eficiente. La empresa necesita una métrica que mida la productividad por hectárea. Aquí es donde creamos al protagonista de nuestro análisis: la variable rendimiento.

**Explicación del código:**
*Usando 'mutate()', creamos la columna rendimiento. La fórmula t_produccion / area_cosechada se implementa con case_when() para manejar de forma robusta casos especiales, como divisiones por cero o datos faltantes, asegurando la calidad de nuestro indicador clave.*

```{r message=TRUE,results='hide'}
  datos <- datos %>%
  mutate(
    rendimiento = case_when(
      is.na(t_produccion) | is.na(area_cosechada) ~ NA_real_,
      area_cosechada == 0 ~ 0,
      TRUE ~ t_produccion / area_cosechada
    )
  )
```


#### **Imputación de Datos Faltantes**

Para asegurar la calidad y robustez del análisis, se realizó un preprocesamiento metódico de los datos. Primero, se estandarizaron los nombres de los departamentos a mayúsculas para unificar los registros. A continuación, para tratar los datos faltantes, se evaluaron tres estrategias: ignorar los registros, imputar con la mediana por deparmento y utilizar una imputación múltiple con el método MICE.

```{r message=TRUE}
# 1. Estandarizar texto a mayúsculas
datos <- datos %>% 
  mutate(departamento = str_to_upper(departamento))
#omitir datos
datos_limpios <- datos %>%
  filter(!is.na(datos$rendimiento))

p1 <- ggplot(datos_limpios, aes(x = departamento, y = rendimiento)) +
  geom_boxplot() +
  labs(
    title = "Distribución del Rendimiento por Departamento omitiendo NA",
    x = "Departamento",
    y = "Rendimiento (unidades)"
  ) +
  scale_y_continuous(limits = c(0, 150))


#imputar por departamento

datos_imputados <- datos %>%
  group_by(departamento) %>%
  mutate(
    t_produccion = ifelse(is.na(t_produccion), 
                          mean(t_produccion, na.rm = TRUE), 
                          t_produccion)
  ) %>%
  ungroup()
p2 <- ggplot(datos_imputados, aes(x = departamento, y = rendimiento)) +
  geom_boxplot() +
  labs(
    title = "Distribución del Rendimiento por Departamento imputados por departamento",
    x = "Departamento",
    y = "Rendimiento (unidades)"
  ) +
  scale_y_continuous(limits = c(0, 15), breaks = seq(0, 15, 1))

# Imputación de datos faltantes con MICE
imputR <- mice(datos, m = 5, maxit = 5, seed = 123, print = FALSE) 
Datos_ImputR <- complete(imputR)

p3 <- ggplot(Datos_ImputR, aes(x = departamento, y = rendimiento)) +
  geom_boxplot() +
  labs(
    title = "Distribución del Rendimiento por Departamento imputados por mice",
    x = "Departamento",
    y = "Rendimiento (unidades)"
  ) +
  scale_y_continuous(limits = c(0, 15), breaks = seq(0, 15, 1))

print((p1+p2)/p3)
```
**Análisis de los Resultados**
*Se observó que la imputación por la mediana, si bien completaba los datos, tendía a distorsionar la distribución al elevar el impacto de los outliers. Por otro lado, la imputación con MICE generó valores que no producían estimaciones negativas y cuyo comportamiento global era muy similar al de simplemente ignorar los datos. Dado que MICE nos permite conservar la totalidad de los registros sin introducir sesgos significativos, se eligió como el método definitivo. El resultado es Datos_ImputR, nuestro set de datos final: completo, limpio y confiable para el análisis.*

### **Extrayendo las Respuestas**

Con nuestra herramienta de datos ya forjada y afinada, comienza la fase de exploración. Ahora podemos interrogar a los datos para que nos revelen sus secretos y nos guíen hacia decisiones de negocio más inteligentes.

#### **Distribución de la muestra por departamentos**
Antes de analizar el rendimiento, necesitamos mapear el terreno: ¿de dónde proviene nuestra información? Este mapa nos muestra la concentración de datos a nivel nacional.

```{r}
#obtencion de frecuencia en la muestra
datos_freq <- Datos_ImputR %>%
  count(departamento)

#grafico de distribucion de muestra
p5 <- plot_ly(datos_freq, labels = ~departamento, values = ~n, type = "pie") %>%
  layout(title = list(text = "<b>DISTRIBUCIÓN DE LA MUESTRA POR DEPARTAMENTOS</b>",
      font = list(color = "darkred",  size = 15),x = 0.5, xanchor = "center"))
p5
```
**Análisis de los Resultados**
*La distribución de la muestra está bien repartida entre los departamentos, lo que es positivo para el análisis, ya que las conclusiones generales no estarán fuertemente sesgadas por la información de una sola región.*

*Llama la atención que Valle del Cauca, a pesar de ser el departamento con la menor cantidad de registros en este conjunto de datos, fue el que demostró tener el rendimiento más alto y consistente en los análisis anteriores. Esto sugiere que su alta productividad no es un artefacto de tener una muestra más grande, sino una característica real de la región.*

#### **Comparación del rendimiento en 2007 vs. 2017**
El negocio no es estático. Para entender el presente, debemos mirar al pasado. Este análisis nos cuenta la historia de una década de cambio.

**Explicación del código:**
*Filtramos los datos para los años 2007 y 2017. geom_col con position = "dodge" crea un gráfico de barras comparativo que muestra la evolución del rendimiento mediano en cada departamento.*

```{r }
datos_comparacion <- Datos_ImputR %>% filter(año %in% c(2007, 2017)) %>% group_by(departamento, año) %>% summarise(rendimiento_mediano = median(rendimiento, na.rm = TRUE), .groups = 'drop')

p6 <- datos_comparacion %>%
  hchart("column", 
         hcaes(x = departamento, y = rendimiento_mediano, group = año)) %>%
  hc_title(text = "4.2. Comparación de Rendimiento Mediano: 2007 vs. 2017") %>%
  hc_yAxis(min = 0,
           max = 3.5,
           tickInterval = 0.5,
           title = list(text = "Rendimiento Mediano (Ton/Ha)")) %>%
  hc_xAxis(title = list(text = "Departamento")) %>%
  hc_colors(c("#E86C1F", "#781C2E")) %>%
  hc_legend(enabled = TRUE)
p6

```
**Análisis de los Resultados**
*[Espacio para su análisis e interpretación. ¿Qué departamentos mejoraron su rendimiento en esa década? ¿Alguno empeoró? ¿Qué cambios importantes se observan?]*

#### **Tendencia del rendimiento a través de los años**
Esta visualización nos cuenta la historia completa a través del tiempo. ¿Qué departamentos han mostrado un crecimiento sostenido? ¿Cuáles se han estancado o han sido erráticos?

**Explicación del código:**
*Agrupamos por año y departamento para calcular el rendimiento mediano anual. geom_line conecta los puntos a lo largo del tiempo, revelando la trayectoria de cada departamento.*

```{r }
tendencia_anual <- Datos_ImputR %>%
  group_by(año, departamento) %>%
  summarise(rendimiento_mediano = median(rendimiento, na.rm = TRUE), .groups = 'drop')

p7 <- highchart() %>%
  hc_title(text = "4.3. Tendencia Anual del Rendimiento por Departamento") %>%
  hc_xAxis(title = list(text = "Año"),
           categories = sort(unique(tendencia_anual$año))) %>%
  hc_yAxis( max = 3.5,tickInterval = 0.5,title = list(text = "Rendimiento Mediano (Ton/Ha)")) %>%
  hc_add_series(data = tendencia_anual, 
                type = "line",
                hcaes(x = año, y = rendimiento_mediano, group = departamento)) %>%
  hc_colors(c("#781C2E", "#E86C1F", "#FFB347", "#5D001E", "#C1440E")) %>%
  hc_legend(enabled = TRUE, align = "center", verticalAlign = "bottom") %>%
  hc_chart(backgroundColor = "#FFFFFF") 
p7
```
**Análisis de los Resultados**
*[Espacio para su análisis e interpretación. ¿Qué departamentos mejoraron su rendimiento en esa década? ¿Alguno empeoró? ¿Qué cambios importantes se observan?]*

#### **Tablero Gráfico Resumen**
Para la toma de decisiones estratégicas, los directivos necesitan una visión global y rápida. Este tablero de mando consolida nuestros hallazgos más importantes en una sola vista.

**Explicación del código:**
*La librería patchwork nos permite componer un tablero combinando nuestros gráficos (g1, g2, g4) con una sintaxis simple e intuitiva (+ y /), como si armáramos un rompecabezas.*

```{r}
print(p5 + p7 / p6)
```

#### **Tabla de Indicadores Descriptivos**

Mientras que los gráficos nos dan la intuición, las decisiones de negocio requieren los números detrás de las imágenes. Esta tabla proporciona las estadísticas descriptivas precisas.

**Explicación del código:**
*table1() es una potente función que genera tablas con calidad de publicación. Con una simple fórmula (~ rendimiento | departamento), obtenemos un resumen estadístico completo, desglosado por departamento.*

```{r}
table1(~ rendimiento | departamento, data = Datos_ImputR, topclass="Rtable1-zebra")
```
**Análisis de los Resultados**
*[Espacio para su análisis e interpretación de la tabla. Puede comparar directamente la media y la desviación estándar entre departamentos, o comentar sobre los rangos (mínimo y máximo) para reforzar las conclusiones de los boxplots.]*
