---
title: "ANÁLISIS ESTADÍSTICO PRODUCCIÓN MAÍZ"
author: 
  - JHON SEBASTIAN VALENCIA URBANO - 2456780
  - JHON JAIRO PANTOJA ALVAREZ - 2355
  - JAIME ANDRES OSPINA - 2456
output: 
  rmdformats::readthedown:
    toc_depth: 3
    number_sections: true
    css: styles.css
    highlight: "pygments"
favicon: "LOGO.png"
---

```{r setup, include=FALSE}
knitr::opts_chunk$set(echo = TRUE, message = FALSE, warning = FALSE)
```

### **Resumen**

En este informe se detalla el proceso de limpieza, preprocesamiento y análisis exploratorio de un conjunto de datos sobre la producción agrícola de una empresa colombiana. El objetivo principal es estandarizar la información, corregir inconsistencias y preparar los datos para un análisis enfocado en la producción de maíz, con el fin de identificar los departamentos más productivos, detectar outliers significativos y analizar tendencias a lo largo del tiempo.

***

### **Introducción**

Una importante empresa agrícola nacional, con operaciones en todo el territorio colombiano, se enfrenta al desafío de optimizar su producción de maíz. La compañía cultiva una amplia variedad de vegetales, pero necesita una evaluación específica sobre el maíz para tomar decisiones estratégicas sobre inversión y logística. Con el fin de determinar qué departamentos presentan la mayor producción y eficiencia en sus cosechas, se inició un estudio a nivel nacional.

Un análisis preliminar de la base de datos, consolidada por un equipo anterior, reveló múltiples inconsistencias: datos desorganizados, falta de estandarización en los nombres de las columnas, registros irrelevantes para el estudio del maíz y valores faltantes. Nuestro trabajo como equipo de análisis de datos es realizar un preprocesamiento exhaustivo para limpiar y estandarizar esta base de datos, dejándola en un estado óptimo para futuros análisis estadísticos y la generación de conclusiones fiables.

***

### **Marco Teórico y Metodología**

A continuación, se describen los pasos metodológicos llevados a cabo para el preprocesamiento de los datos.

### **Preprocesamiento de Datos**

#### **1. Filtrado de la Base de Datos**

El conjunto de datos inicial contenía registros de toda la producción agrícola de la empresa, incluyendo diferentes tipos de vegetales. Dado que el objetivo de este análisis se centra exclusivamente en el maíz, el primer paso fue filtrar la base de datos para conservar únicamente los registros correspondientes a este producto.

*1.1 Carga de Librerias y Datos*
*Se cargan todas las librerías necesarias para el análisis y el conjunto de datos proporcionado por la empresa.*
```{r message=TRUE,eval=FALSE}
library(dplyr)
library(stringr)
library(ggplot2)
library(tidyverse)
library(patchwork)
library(tidyr)
library(naniar)
library(corrplot)
library(mice)
library(plotly)
datos <- readxl::read_excel("C:/Users/johnn/Desktop/GESTION DE DATOS/TALLER PREPROCESAMIENTO/DATOS/eva_df_2025.xlsx")
```
*1.2 Filtrado y Estandarización Inicial*
*El primer paso es filtrar la base de datos para conservar únicamente los registros de MAÍZ. Posteriormente, se estandarizan los nombres de las columnas para facilitar su manipulación y se convierten los datos categóricos a mayúsculas para asegurar la consistencia.*
```{r message=TRUE,eval=FALSE}
level_CULTIVO <- c(MAIZ = "MAIZ", maiz= "MAIZ")
datos <- datos %>%
  mutate(CULTIVO = recode(CULTIVO, !!!level_CULTIVO))

# Filtrar para quedarse solo con Maíz
datos <- datos %>%
  filter(CULTIVO == "MAIZ")

# Renombrar columnas
nuevos_nombres <- c("departamento", "municipio", "grupo", "cultivo","año",  
                    "area_sembrada", "area_cosechada", "t_produccion",  
                    "estado_fisico", "ciclo_cultivo")
names(datos) <- nuevos_nombres

# Estandarizar texto a mayúsculas
datos <- datos %>%
  mutate(departamento = str_to_upper(departamento))
```


#### **2. Estandarización de Nombres de Columnas**

Los nombres originales de las columnas eran poco prácticos para la manipulación en R (por ejemplo, contenían espacios, mayúsculas o caracteres especiales). Para facilitar el trabajo, se procedió a renombrar las columnas con identificadores más cortos, descriptivos y manejables, siguiendo un formato consistente (ej. `nombre_columna`).

**Explicación del código:**
*Detalla la función que usaste para cambiar los nombres, como `rename()` o asignando un nuevo vector de nombres a `colnames()`.*

```r
# ESPACIO PARA COLOCAR EL CÓDIGO DE R
```

#### **3. Estandarización de Datos Categóricos**

Para asegurar la consistencia, todos los datos de tipo texto (categóricos), como los nombres de los departamentos o productos, fueron convertidos a mayúsculas. Esto evita problemas de duplicidad por diferencias de formato (ej. 'valle' vs 'Valle').

**Explicación del código:**
*Explica cómo aplicaste funciones como `toupper()` o `mutate()` junto con `str_to_upper()` a las columnas de texto relevantes.*

```r
# ESPACIO PARA COLOCAR EL CÓDIGO DE R
```

#### **4. Creación de la Variable de Rendimiento**

Con el fin de medir la eficiencia de la producción, se creó una nueva variable llamada **Rendimiento**. Esta variable se calcula dividiendo la cantidad producida por la superficie cosechada (`Produccion / Area`). Para evitar errores matemáticos de división por cero (0/0 o n/0), se implementó una condición que asigna un valor de 0 al rendimiento si el área cosechada es cero.

**Explicación del código:**
*Describe cómo utilizaste una estructura condicional como `ifelse()` dentro de `mutate()` para calcular el rendimiento de forma segura.*

```r
# ESPACIO PARA COLOCAR EL CÓDIGO DE R
```

#### **5. Manejo de Datos Faltantes (NA)**

Al inspeccionar el conjunto de datos, se identificaron valores faltantes (NA) en variables clave. Se exploraron dos estrategias para abordar este problema:

  * **Camino 1: Eliminación de datos faltantes:** La primera aproximación consistió en ignorar y eliminar las filas que contenían valores nulos.
  * **Camino 2: Imputación de datos:** La segunda estrategia fue imputar (rellenar) los valores faltantes utilizando la media de la producción, agrupada por departamento.

Tras comparar ambos métodos, se observó que la imputación no generaba un cambio significativo en la distribución general de los datos. Por lo tanto, para mantener la integridad de los registros originales y evitar introducir posibles sesgos, se decidió proceder con el primer camino: eliminar las filas con datos faltantes para el resto del análisis.

**Explicación del código:**
*Muestra el código que usaste para identificar los NA, luego el código para eliminarlos (`na.omit()` o `drop_na()`) y, por separado, el código que usaste para imputar con la media por grupo. Finalmente, explica por qué te quedaste con el primer método.*

```r
# ESPACIO PARA COLOCAR EL CÓDIGO DE R
```


### **Procesamiento de Datos y Análisis**
Una vez preprocesados los datos, se procede a realizar un análisis exploratorio para responder a las preguntas de negocio.

#### **1. Distribución de la muestra por departamentos**
Se genera un gráfico de barras para visualizar el número de registros (muestras) que se tienen por cada departamento.

```{r}

# ESPACIO PARA EL CÓDIGO DE R (GRÁFICO 1)
# Ejemplo: ggplot(datos, aes(x = departamento)) + geom_bar()
```


## *Análisis*
En este espacio, describe lo que observas en el gráfico. Por ejemplo: ¿Hay departamentos con muchos más registros que otros? ¿La muestra está balanceada o desbalanceada? Esto puede indicar qué departamentos tienen una mayor frecuencia de reportes o si la recolección de datos ha sido más intensa en ciertas zonas del país.

