---
title: "ANÁLISIS ESTADÍSTICO PRODUCCIÓN MAÍZ"
author: 
  - JHON SEBASTIAN VALENCIA URBANO - 2456780
  - JHON JAIRO PANTOJA ALVAREZ - 2355
  - JAIME ANDRES OSPINA - 2456
output: 
  rmdformats::readthedown:
    toc_depth: 3
    number_sections: true
    css: styles.css
    highlight: "pygments"
favicon: "LOGO.png"
---

```{r setup, include=FALSE}
knitr::opts_chunk$set(echo = TRUE, message = FALSE, warning = FALSE)
```

### **Resumen**

En este informe se documenta el viaje de transformar un conjunto de datos brutos de las Evaluaciones Agropecuarias Municipales (EVA) en inteligencia de negocio para una empresa agrícola líder. El objetivo es caracterizar la producción de Maíz, estandarizando la información y corrigiendo inconsistencias para construir una base sólida que permita identificar los departamentos más productivos, detectar anomalías significativas y descubrir las tendencias que definirán las estrategias futuras de la compañía.
***

### **Introducción**

Una importante empresa agrícola nacional, con un vasto portafolio de cultivos, se encuentra en una encrucijada estratégica. Para fortalecer su liderazgo en el mercado, necesita optimizar su operación de maíz, un pilar fundamental de su negocio. La dirección ha planteado preguntas clave: ¿En qué regiones debemos invertir? ¿Dónde se encuentran nuestras operaciones más eficientes? ¿Qué lecciones nos ha dejado la última década?

Para responder, se nos ha entregado una base de datos histórica, consolidada por un equipo anterior. Sin embargo, este activo digital presenta un desafío inicial: datos desorganizados, inconsistencias y vacíos de información. Nuestra misión como equipo de análisis de datos es embarcarnos en un viaje para convertir este caos en claridad, realizando un preprocesamiento exhaustivo para forjar una herramienta de análisis fiable y, finalmente, hacer que los datos cuenten la historia de la producción de maíz en Colombia.
***

### **Marco Teórico y Metodología**

A continuación, se describen los pasos metodológicos llevados a cabo para el preprocesamiento de los datos.

### **1.Preparación de la Data: Forjando la Herramienta**

#### **1.1 Carga de Librerías y Segmentación del Cultivo**

Nuestra historia comienza con un universo de información sobre toda la producción agrícola de la empresa. Para encontrar las respuestas sobre el maíz, nuestro primer paso es enfocar el lente, aislando la señal de nuestro cultivo de interés del ruido generado por los demás.

*Explicación del código:Se cargan las librerías que nos acompañarán en este viaje analítico. Luego, se leen los datos y, mediante filter(), se segmenta el dataframe para crear una nueva base de datos que contiene exclusivamente los registros de MAÍZ*
```{r message=TRUE,eval=FALSE}
library(dplyr);library(stringr);library(ggplot2)
library(tidyverse)
library(patchwork)
library(tidyr)
library(naniar)
library(corrplot)
library(mice)
library(plotly)
datos <- readxl::read_excel("C:/Users/johnn/Desktop/GESTION DE DATOS/TALLER PREPROCESAMIENTO/DATOS/eva_df_2025.xlsx")
```
*1.2 Filtrado y Estandarización Inicial*
*El conjunto de datos inicial contenía registros de toda la producción agrícola. Se filtra para conservar únicamente los registros correspondientes a MAÍZ.*
```{r message=TRUE,eval=FALSE}
# Estandarizar 'maiz' y 'MAIZ' a un solo valor
level_CULTIVO <- c(MAIZ = "MAIZ", maiz= "MAIZ")
datos <- datos %>%
  mutate(CULTIVO = recode(CULTIVO, !!!level_CULTIVO))

# Filtrar para quedarse solo con Maíz
datos_maiz <- datos %>%
  filter(CULTIVO == "MAIZ")
```


#### **2. Estandarización de Nombres de Columnas**

Los nombres originales de las columnas eran poco prácticos para la manipulación en R (por ejemplo, contenían espacios, mayúsculas o caracteres especiales). Para facilitar el trabajo, se procedió a renombrar las columnas con identificadores más cortos, descriptivos y manejables, siguiendo un formato consistente (ej. `nombre_columna`).

**Explicación del código:**
*Detalla la función que usaste para cambiar los nombres, como `rename()` o asignando un nuevo vector de nombres a `colnames()`.*

```r
# ESPACIO PARA COLOCAR EL CÓDIGO DE R
```

#### **3. Estandarización de Datos Categóricos**

Para asegurar la consistencia, todos los datos de tipo texto (categóricos), como los nombres de los departamentos o productos, fueron convertidos a mayúsculas. Esto evita problemas de duplicidad por diferencias de formato (ej. 'valle' vs 'Valle').

**Explicación del código:**
*Explica cómo aplicaste funciones como `toupper()` o `mutate()` junto con `str_to_upper()` a las columnas de texto relevantes.*

```r
# ESPACIO PARA COLOCAR EL CÓDIGO DE R
```

#### **4. Creación de la Variable de Rendimiento**

Con el fin de medir la eficiencia de la producción, se creó una nueva variable llamada **Rendimiento**. Esta variable se calcula dividiendo la cantidad producida por la superficie cosechada (`Produccion / Area`). Para evitar errores matemáticos de división por cero (0/0 o n/0), se implementó una condición que asigna un valor de 0 al rendimiento si el área cosechada es cero.

**Explicación del código:**
*Describe cómo utilizaste una estructura condicional como `ifelse()` dentro de `mutate()` para calcular el rendimiento de forma segura.*

```r
# ESPACIO PARA COLOCAR EL CÓDIGO DE R
```

#### **5. Manejo de Datos Faltantes (NA)**

Al inspeccionar el conjunto de datos, se identificaron valores faltantes (NA) en variables clave. Se exploraron dos estrategias para abordar este problema:

  * **Camino 1: Eliminación de datos faltantes:** La primera aproximación consistió en ignorar y eliminar las filas que contenían valores nulos.
  * **Camino 2: Imputación de datos:** La segunda estrategia fue imputar (rellenar) los valores faltantes utilizando la media de la producción, agrupada por departamento.

Tras comparar ambos métodos, se observó que la imputación no generaba un cambio significativo en la distribución general de los datos. Por lo tanto, para mantener la integridad de los registros originales y evitar introducir posibles sesgos, se decidió proceder con el primer camino: eliminar las filas con datos faltantes para el resto del análisis.

**Explicación del código:**
*Muestra el código que usaste para identificar los NA, luego el código para eliminarlos (`na.omit()` o `drop_na()`) y, por separado, el código que usaste para imputar con la media por grupo. Finalmente, explica por qué te quedaste con el primer método.*

```r
# ESPACIO PARA COLOCAR EL CÓDIGO DE R
```


### **Procesamiento de Datos y Análisis**
Una vez preprocesados los datos, se procede a realizar un análisis exploratorio para responder a las preguntas de negocio.

#### **1. Distribución de la muestra por departamentos**
Se genera un gráfico de barras para visualizar el número de registros (muestras) que se tienen por cada departamento.

```{r}

# ESPACIO PARA EL CÓDIGO DE R (GRÁFICO 1)
# Ejemplo: ggplot(datos, aes(x = departamento)) + geom_bar()
```


## *Análisis*
En este espacio, describe lo que observas en el gráfico. Por ejemplo: ¿Hay departamentos con muchos más registros que otros? ¿La muestra está balanceada o desbalanceada? Esto puede indicar qué departamentos tienen una mayor frecuencia de reportes o si la recolección de datos ha sido más intensa en ciertas zonas del país.

